臺灣高等法院刑事判決　　　　　　　　93年度上訴字第3247號
上　訴　人
即　被　告　丙○○
選任辯護人　羅秉成律師
　　　　　　魏順華律師
　　　　　　曾能煜律師
上列上訴人因偽造文書案件，不服臺灣新竹地方法院93年度訴字
第189 號，中華民國93年10月14日第一審判決（起訴案號：臺灣
新竹地方法院檢察署92年度偵字第2361號），提起上訴，本院判
決如下：
    主  文
上訴駁回。
    事  實
一、甲○○（業經原審判決確定）係新竹縣竹北市○○○路○段
    一九二號一樓才旺國際股份有限公司竹北分公司（下稱才旺
    公司）之業務員，專門代辦聘僱外籍監護工之申請業務，緣
    丙○○為取得其母劉呂瑞森符合申請聘僱外籍監護工之條件
    ，與甲○○均明知劉呂瑞森未於民國九十一年十月十八日前
    往新竹縣竹北市「東元綜合醫院」（下稱「東元醫院」）看
    診，且無充血性心臟病併心衰竭、高血壓性心臟病、冠心症
    等疾病纏身，亦未達生活起居無法自行料理、可聘僱外籍監
    護工之程度，竟於九十一年十月間某日，委由甲○○代辦申
    請家庭外籍監護工；而甲○○為使丙○○能順利獲得行政院
    勞工委員會職業訓練局（下稱勞工委員會職訓局）核可聘僱
    外籍監護工以照護其母劉呂瑞森，遂與丙○○及不詳姓名、
    年籍之成年人共同基於行使偽造私文書之犯意聯絡，於九十
    一年十月二十八日前之同年十月間某日，在不詳處所，由其
    委由該不詳姓名、年籍之成年人，在「雇主申請聘僱家庭外
    森於九十一年十月十八日至東元醫院應診，並由王時毅醫師
    診治結果患有充血性心臟病併心衰竭、高血壓性心臟病、冠
    心症等疾病，生活起居需要他人長期照料，符合巴氏量表可
    聘僱外籍監護工標準分數等不實內容，並於其上偽造東元醫
    院之印文三枚、院長乙○○印文一枚、王時毅醫師問診專用
    職章印文十九枚，而偽造「雇主申請聘僱家庭外籍監護工專
    用診斷證明書」及「巴氏量表」私文書各一份，旋由甲○○
    提示予丙○○後，再推由甲○○交予利用該公司不知情之經
    理黃國峰做形式上審核後，再交由另不知情之承辦人員徐美
    珠於九十一年十月二十八日持向勞工委員會職訓局行使申請
    外籍監護工，足以生損害於乙○○、王時毅、東元醫院及勞
    工委員會職訓局對申請外籍監護工核駁之正確性。甲○○則
    額外另向丙○○收取新臺幣（下同）一萬二千元之報酬。嗣
    經勞工委員會職訓局函請東元醫院查明，始知上情。
二、案經行政院勞工委員會告發暨新竹縣警察局新埔分局報請臺
    灣新竹地方法院檢察署檢察官偵查起訴。
    理  由
一、訊據上訴人即被告丙○○對於其母劉呂瑞森未於九十一年十
    月十八日至「東元醫院」就診且未達聘僱外籍監護工程度之
    事實固坦承不諱；惟矢口否認有何行使偽造私文書之犯行，
    辯稱：當初我要申請外勞的時候，我有把我母親的情形告訴
    被告甲○○，問她是不是可以申請，但是被告甲○○沒有馬
    上答應，過幾天她才告訴我可以申請。當時我有告訴被告甲○○我母親劉呂瑞森在東元醫院的病歷號碼、病症，之後因
    為我沒有時間去辦診斷證明書，所以被告甲○○說可以代辦
    ，我只知道我是請她代辦，我給她代辦費一萬二千元，此代
    辦費只有代辦診斷證明書的車馬費及相關規費。‧‧‧被告
    甲○○如何取得診斷證明書，我並不知道，我要她合法辦理
    ，不可能花錢讓自己犯偽造文書罪云云。
二、經查：
　(一)本件偽造被告丙○○其母劉呂瑞森九十一年十月十八日雇主
    申請聘雇家庭外籍監護工專用診斷證明書（含巴氏量表）持
    以向勞工委員會提出申請雇用家庭外籍監護工之情，分別有
    行政院勞工委員會九十二年三月十二日函文、行政院勞工委
    員會職業訓練局九十二年六月二日函文暨偽造之診斷證明書
    、雇主聘僱外籍勞工申請表、雇主申請聘僱家庭外籍監護工
    專用診斷證明書、東元醫院函文、劉呂瑞森就診相關情形及
    病歷資料等在卷足稽，而劉呂瑞森未於九十一年十月十八日
    前往「東元醫院」就診；且並無充血性心臟病併心衰竭、高
    血壓性心臟病、冠心症等病史，身體狀況亦未達不能自行料
    理生活起居之程度，符合可聘僱外籍監護工之條件等情，應
    堪認定。
  (二)依被告丙○○於原審供承：從來沒有交付偽造之診斷證明書
    給被告甲○○，給付代辦費給被告甲○○要她帶我母親劉呂
    瑞森至醫院開立診斷證明書，後來她沒有帶我母親去，診斷
    證明書就開立出來了之情（見原審卷第四九頁），被告明知
    甲○○既未偕同其母前往醫院就診，卻仍取得診斷證明書，
    且其尚額外給付一萬二千元之報酬（見偵查卷第一七三頁背
    面被告自承），顯見其對系爭診斷證明書係非合法取得，應
    係知情，否則焉須額外給付一萬二千元之報酬？再參諸被告
    於本院時供稱：伊統包給代辦者二萬兩千元等語（見本院九
    十四年一月四日訊問筆錄第五頁、第六頁），核與甲○○供
    承代辦手續費僅一萬三千元高出甚多，益見被告願以高於代
    辦手續費之代價，委由甲○○設法取得系爭診斷證明書，其
    等兩人間有犯意聯絡，行為分擔。
  (三)本件案發後，被告丙○○以電話與被告甲○○聯繫並錄音，
    經原審勘驗錄音帶結果：(1)貼有與王對話之錄音帶第一面，
    錄音帶之內容為被告丙○○分別與被告甲○○及才旺公司自
    稱經理者（被告丙○○表示應該是證人黃國峰）之電話對話
    。被告丙○○與被告甲○○之對話中先談論到退費問題，再
    談論到本案診斷證明書真偽之問題，被告甲○○表示跟被告
    丙○○明白講說，我們都是在同一條船上。又稱：現在處理
    相同的情形很多件，又表示『其接到的訊息是，印章確實是
    醫院蓋出來的。』；(2)前開錄音帶之第二面：錄音帶的聲音
    非常細微，而且大部分只聽到被告丙○○的聲音，聽不清楚
    被告甲○○錄音的內容。此部分之內容跟第一面的錄音帶內
    容大致相同。錄音帶內容有一段被告丙○○向被告甲○○表
    示，『我的母親雖然病情有些嚴重，但是不是可以符合資格
    沒有把握，如果被告甲○○可以跟醫生溝通，取得診斷證明
    書，我願意支付代辦費』。但如果是偽造的，我就不用花這
    些錢，自己拿印章蓋一蓋就好了；(3)第二捲錄音帶：錄音的
    內容也是吵雜，聽不太清楚，但其中有一段被告丙○○表示
    ，『我母親在及格邊緣，你有辦法找我母親相關的病症開立
    診斷證明書的話，所需要的代辦費我一定會給』，‧‧‧勞
    委會不管真假，你母親在及格邊緣當然需要一些費用。其中
    被告甲○○曾回應被告丙○○：「我接到的訊息是，印章確
    實是醫院裡面開出來的」，有勘驗筆錄在卷可按（見原審卷
    第七五頁、第七六頁），該電話錄因內容雖係案發後被告與
    甲○○之電話對談，惟就內容仍可證被告知悉其母並不完全
    符合申請條件，表明願意付費要求甲○○設法取得相關診段
    證明書之資料，顯然被告知悉甲○○可取得非法診斷證明書
    ，是上開錄音帶尚無從為有利被告之認定。
  (四)本件偽造之雇主申請聘雇家庭外籍監護工專用診斷證明書之
    「病名」及「醫師囑言」筆跡與被告丙○○、甲○○之筆跡
    經送鑑定，分別以照相放大、特徵分析、歸納比對結果，筆
    跡並不相同，有法務部調查局九十二年十二月十八日調科貳
    字第○九二○○四六三七二○號鑑定通知書附卷可憑（見偵
    查卷第一四五頁）。而原審當庭勘驗勞工委員會職訓局檢送
    林添發等十一位偽造之診斷證明書，勘驗結果：其中偽造之
    「劉呂瑞森」、「施梁蓮」、「劉振源」、「劉陳雙妹」四
    份診斷證明書，以肉眼判斷，顯而易見就「病名」及「醫師
    囑言」欄之筆跡均相同（見原審卷第八○頁）。核該四份偽
    造之診斷證明書，分別由不同仲介公司提出申請，筆跡竟相
    同，該等偽造之診斷證明書係出自同一某不詳姓名、年籍者
    之手所偽造之情，亦可認定。
  (五)綜上所述，甲○○確有自不詳人士處，取得內容不實之偽造
    診斷證明書及巴氏量表後，被告知情而持向勞工委員會職訓
    局申請行使，足以生損害於乙○○、王時毅、東元醫院及勞
    工委員會職訓局對申請外籍監護工核駁之正確性。被告前揭
    所辯，顯係事後卸責之詞，不足採信。
    本件事證明確，被告犯行洵堪認定，應予依法論科。
  (六)至測謊鑑定，係依一般人在說謊時，會產生遲緩、緊張、恐
    懼、不安等心理波動現象，乃以科學方法，由鑑定人利用測
    謊儀器，將受測者之上開情緒波動反應情形加以紀錄，用以
    判別受測者之供述是否真實。故測謊鑑定，倘鑑定人具備專
    業之知識技能，復事先獲得受測者之同意，所測試之問題及
    其方法又具備專業可靠性時，該測謊結果，如就否認犯罪有
    不實之情緒波動反應，雖不能採為有罪之唯一證據，但非無
    證據能力，仍得供裁判之佐證，其證明力如何，事實審法院
    自得依職權自由判斷（參照最高法院八十七年度臺上字第三
    九二八號裁判要旨），測謊結果既受個人測謊時生理、心理
    因素所影響，並非百分之百正確，本件被告丙○○之法務部
    調查局測謊報告書之鑑定結果，被告就(1)未偽造東元醫院診
    斷證明書(2)未提供東元醫院診斷證明書給甲○○之問題，經
    測試無情緒波動反應，研判未說謊，此固有該局九十二年八
    月二十一日調科貳字第○九二○○二八五五一○號測謊報告
    書在卷可稽（見偵查卷第一一一頁），惟該測謊之項目事實
    ，與本院認定系爭診斷證明書係甲○○委由不詳性名之人所
    偽造，再由甲○○所提供申請並無二致，故尚難採為有利被
    告之認定。
三、核被告丙○○所為，係犯刑法二百十六條、第二百十條之行
    使偽造私文書罪。被告丙○○、甲○○二人與某姓名、年籍
    不詳成年人共同偽造「東元醫院」院文、該院院長乙○○印
    文、醫師王時毅之問診專用職章印文，屬於偽造私文書之階
    段行為；而於偽造私文書後，復持以行使，其偽造之低度行
    為應為行使之高度行為所吸收，均不另論罪。被告與甲○○
    及某姓名、年籍不詳之成年人間，有共同之犯意聯絡及行為
    分擔，應論以共同正犯。被告丙○○、甲○○利用才旺公司
    竹北分公司不知情之經理黃國峰、承辦人員徐美珠向行政院
    勞工委員會職業訓練局行使偽造之診斷證明書、巴氏量表申
    請外籍監護工之行為，為間接正犯。
四、原審以被告丙○○所犯事證明確，適用刑法第二十八條、第
    二百十六條、第二百十條，審酌被告丙○○素行良好，其係
    替其母劉呂瑞森申請外籍監護工，且於偵訊時，坦認委託王
    彗珠代為取得診斷證明書，以申請外籍監護工、犯罪之動機
    、目的、手段及其品性、生活狀況、智識程度、犯罪所生之
    損害，及犯後上於原審坦認知錯等一切情狀，量處有期徒刑
    四月，並諭知易刑之折算標準，及刑法第七十四條第一款諭
    知被告緩刑二年；且就偽造之東元綜合醫院「雇主申請聘僱
    家庭外籍監護工專用診斷證明書」（含巴氏量表）上偽造之
    「東元綜合醫院」印文共三枚、院長「乙○○」印文一枚、
    「科主任醫師王時毅１１０５」印文共十九枚，依刑法第二
    百十九條併予宣告沒收；另敘明偽造之東元綜合醫院雇主申
    請聘僱家庭外籍監護工專用診斷證明書及巴式量表，雖為被
    告丙○○、甲○○所有且供其犯罪所用之物，然既已提出檢
    附於行政院勞工委員會職業訓練局申請外籍監護工之申請表
    內，無從宣告沒收，經核其認事用法，洵無不當，量刑亦屬
    妥適，被告上訴仍執陳詞，否認犯罪，指摘原判決不當，為
    無理由，其上訴應予駁回。
據上論斷，應依刑事訴訟法第368條，判決如主文。
本案經檢察官陳明光到庭執行職務。
中　　華　　民　　國　　94　　年　　1 　　月　　26　　日
　　　　　　　　　刑事第十三庭  審判長法　官　趙功恆
　　　　　　　　　　　　　　　　　    法　官  鄧振球
　　　　　　　 　 　　　　　　　　　　法　官  李春地
以上正本證明與原本無異。
如不服本判決，應於收受送達後十日內向本院提出上訴書狀，其
未敘述上訴之理由者並得於提起上訴後十日內向本院補提理由書
（均須按他造當事人之人數附繕本）。
                                      書記官  柳秋月
中　　華　　民　　國　　94　　年　　1 　　月　　26　　日
附錄：本案論罪科刑法條全文
中華民國刑法第216條(行使偽造變造或登載不實之文書罪)
行使第二百十條至第二百十五條之文書者，依偽造、變造文書或
登載不實事項或使登載不實事項之規定處斷。
中華民國刑法第210條 (偽造變造私文書罪)
偽造、變造私文書，足以生損害於公眾或他人者，處五年以下有
期徒刑。
